【裁判字號】    95,台上,516
【裁判日期】    950323
【裁判案由】    損害賠償
【裁判全文】
最高法院民事判決              九十五年度台上字第五一六號
    上  訴  人  甲 ○ ○
                乙○○○
                丙 ○ ○
                丁 ○ ○
                戊 ○ ○
    共      同
    訴訟代理人  王 振 志律師
    被 上訴 人  己○○○
                          號
    訴訟代理人  陳 志 浩律師
    被 上訴 人  辛 ○ ○
                庚○○○
                壬○○○
                          號3.
                癸 ○ ○
                          號6.
                子 ○ ○
                          樓
                丑 ○ ○
                寅 ○ ○
                          樓
                卯○○○
                辰○○○
                          樓
                巳 ○ ○
                午 ○ ○
                未 ○ ○
                          號
上列當事人間請求損害賠償事件，上訴人對於中華民國九十三年
十一月二日台灣高等法院第二審判決（九十一年度上字第九四號
），提起上訴，本院判決如下：
    主  文
原判決關於駁回上訴人其餘上訴中「請求被上訴人己○○○賠償
系爭土地上興建房屋所需之金額新台幣四百五十一萬七千六百三
十元」及該訴訟費用部分廢棄，發回台灣高等法院。
其他上訴駁回。
第三審訴訟費用，關於駁回其他上訴部分，由上訴人負擔。
    理  由
本件上訴人主張：被上訴人己○○○為坐落台北市○○區○○段
二小段一四四地號內如第一審判決附圖（下稱附圖）所示甲部分
面積九點三六平方公尺，乙部分面積二○點六八平方公尺之土地
（下稱系爭土地）之共有人全體之利益，起訴請求伊拆屋還地，
經台灣台北地方法院（下稱台北地院）八十五年度訴字第三二三
二號及台灣高等法院八十五年度上字第一八七二號判決其勝訴，
並宣告得假執行；嗣被上訴人己○○○於最高法院八十六年度台
上字第三一八一號判決將前開第二審判決廢棄，發回更審期間聲
請假執行，經拆除伊所共有坐落系爭土地上門牌號碼台北市○○
街二十巷十八之一號房屋（下稱系爭房屋）及點交系爭土地。惟
上開第一審判決嗣經台灣高等法院以八十六年度上更(一)字第五五
○號判決廢棄，並駁回被上訴人己○○○在第一審之訴，及假執
行之聲請，再經最高法院八十九年度台上字第一二○號判決駁回
被上訴人己○○○之上訴確定。被上訴人為系爭土地之全體共有
人，應返還及賠償伊因假執行所為之給付及損害，即伊重建房屋
所需之費用新台幣（下同）四百六十一萬九千一百三十元，且伊
須另行租屋居住，每月須支出租金一萬三千元等情。爰依民事訴
訟法第三百九十五條第二項規定，求為命被上訴人應將系爭土地
點交與伊，及被上訴人除己○○○外，應自民國八十七年四月二
十三日起至九十三年九月十四日止，按月給付一萬二千元，暨被
上訴人全體應自九十三年九月十五日起至房屋重建完成日止，按
月給付一萬三千元；並應再連帶給付四百五十九萬一千八百三十
元之判決（上訴人於第一審起訴請求被上訴人己○○○應點交系
爭土地，並賠償四百六十一萬九千一百三十元，及自八十七年四
月二十三日起至房屋重建完成日止，按月給付一萬三千元。第一
審判決被上訴人己○○○應給付上訴人二萬七千三百元，及自八
十七年四月二十三日起至清償日止，按月給付一萬三千元；駁回
上訴人其餘之請求。被上訴人己○○○就其敗訴部分未聲明不服
，上訴人則就其敗訴部分聲明不服，並追加辛○○、庚○○○、
壬○○○、癸○○、子○○、丑○○、寅○○、卯○○○、辰○
○○、巳○○、午○○、未○○為被上訴人。原審判決被上訴人
己○○○應再給付上訴人七萬四千二百元，並駁回上訴人其餘上
訴與追加之訴。另上訴人對被上訴人己○○○請求自八十七年四
月二十三日起至九十三年九月十四日止，按月給付一千元提起上
訴部分，另以裁定駁回之）。
被上訴人則以：上訴人請求回復占有系爭土地之面積僅三○點○
四平方公尺，依法不可再建築房屋，伊僅應依原建物之價值賠償
上訴人之損害。再上訴人固得主張伊等受有原占有土地利益之損
害，惟伊亦得請求上訴人支付使用系爭土地相當於租金之利益，
二者金額相當，伊亦得以之主張抵銷。況依民法第四百二十五條
之一規定，僅得推定上訴人在系爭房屋得使用期限內，有租賃關
係，而系爭房屋已存在百年以上，早已逾磚造房屋之使用年限，
上訴人不得再請求賠償等語，資為抗辯。
原審以：上訴人主張之事實，業據其提出台北地院八十五年度訴
字第三二三二號、台灣高等法院八十五年度上字第一八七二號、
八十六年度上更(一)字第五五○號及本院八十六年度台上字第三一
八一號、八十九年度台上字第一二○號判決及台北地院民事執行
處執行筆錄為證。惟查，本件上訴人乃因在系爭土地上有系爭房
屋之存在，而被默許有繼續使用系爭土地之權源；茲系爭房屋既
經被上訴人己○○○聲請假執行拆除完畢，而不能回復原狀，上
訴人即不得依民事訴訟法第三百九十五條第二項規定，請求被上
訴人返還所為拆屋之給付，上訴人使用系爭土地之權源亦失所依
據，上訴人請求被上訴人點交系爭土地，即屬無據。次查，被上
訴人己○○○係持台北地院八十五年度訴字第三二三二號判決所
宣告之假執行為執行名義，聲請該院民事執行處假執行拆屋還地
，並不成立侵權行為。又系爭土地所有權本即屬被上訴人所共有
，被上訴人排除上訴人就系爭土地之占有而回復彼等本於所有人
地位之占有，自亦無不當得利可言。再台灣高等法院八十六年度
上更(一)字第五五○號及本院八十九年度台上字第一二○號判決，
並未認定上訴人就系爭土地有租地建屋之權源，故上訴人本於租
地建屋之法律關係，請求被上訴人點交系爭土地，亦屬無據。況
系爭土地面積僅為三○點○四平方公尺，顯無法單獨供作建築房
屋之用，有台北市政府工務局建築管理課九十三年九月六日北市
工建照字第○九三六六四五五五○○號函可資佐證。上訴人復始
終不能舉證證明系爭土地可單獨供作建築房屋之用，則上訴人請
求被上訴人點交系爭土地以供建屋之用，尤無足取。另查，上訴
人所主張之金額四百六十一萬九千一百三十元，固係被上訴人己
○○○前在台北地院八十五年度訴字第三二三二號請求上訴人拆
屋還地事件之訴訟標的價額，然尚難執此遽認係上訴人所共有系
爭房屋被拆除前之價額。而依行政院八十八年度中央政府總預算
案總說明中所列修訂共同性費用標準表，一般房屋之建築費，加
強磚造住宅為每平方公尺一萬三千元，以此為計算標準，依系爭
房屋一樓部分面積三○點○四平方公尺，二樓部分面積二○點六
八平方公尺計算，其重建費用應為六十五萬九千三百六十元。再
台北市稅捐稽徵處中正分處八十六年十二月八日函載系爭房屋課
稅折舊年數六十二年，構造別為磚石造，而該房屋於八十七年度
之課稅現值為十萬一千五百元，爰斟酌上開資料及系爭房屋被拆
除前之狀況等一切情狀後，認上訴人因系爭房屋被拆除所受之損
害以十萬一千五百元計算為適當，扣除第一審已准許之二萬七千
三百元後，被上訴人己○○○應再給付上訴人七萬四千二百元。
至上訴人請求除己○○○外之被上訴人連帶給付部分，因上訴人
所共有之系爭房屋係由被上訴人己○○○一人向民事執行處聲請
假執行拆除，自僅應由被上訴人己○○○一人負損害賠償責任，
上訴人對其餘之被上訴人請求連帶賠償，核屬無據。末查，按上
訴人係主張伊等因系爭房屋由被上訴人己○○○聲請台北地院民
事執行處假執行拆屋還地，致伊等不得不另行租屋居住，每月須
支出租金一萬三千元，而受有損害，乃據以請求。惟台北地院判
決被上訴人己○○○應自八十七年四月二十三日起至清償二萬七
千三百元之日止，按月給付上訴人一萬三千元部分，未據被上訴
人己○○○聲明不服，已告確定；而被上訴人己○○○嗣於九十
三年九月十四日向法院提存所辦理清償提存完畢，則上訴人該部
分損失，即因被上訴人己○○○應為給付而受填補，自不得再為
此項請求。另上訴人主張伊等因被上訴人己○○○聲請假執行拆
屋還地，致伊等受有無屋可使用之損失，而被上訴人則因而享有
占有系爭土地之不當得利云云，惟查上訴人所受損失應為喪失原
占有使用系爭土地之利益，亦即上訴人係因在系爭土地上有系爭
房屋之存在，而被默許有繼續使用被上訴人所共有系爭土地之權
利，已如前述，則上訴人所主張之上開利益，亦即為被上訴人未
能占有使用系爭土地所受之損失，被上訴人亦得對上訴人請求給
付所受利益之對價。經查被上訴人己○○○在第一審為共有人全
體為抵銷之意思表示，該意思表示業於九十年十一月十三日到達
上訴人；而被上訴人全體復於九十三年九月十七日以「辯論意旨
（三）狀」對上訴人為抵銷之意思表示，並經上訴人自認已收受
該書狀，則被上訴人所為抵銷之意思表示，業已到達上訴人，上
訴人即不得再對被上訴人請求喪失原占有使用系爭土地所受之損
害。綜上所述，上訴人依民事訴訟法第三百九十五條第二項規定
，請求被上訴人己○○○給付十萬一千五百元部分，自屬應予准
許；至超過上開部分之請求，即屬不應准許云云，爰命被上訴人
再給付上訴人七萬四千二百元，駁回上訴人其餘之上訴及追加之
訴。
（一）原判決關於駁回上訴人其餘上訴中「請求被上訴人己○○
○賠償系爭土地上興建房屋所需之金額四百五十一萬七千六百三
十元上訴部分：
按房屋之課稅現值之與市場現值，暨公告地價之與市場地價，並
不相當，為公眾週知之事實。查十萬一千五百元為系爭房屋於八
十七年度之課稅現值，是否確為系爭房屋被拆除後上訴人所受損
害，即非無疑。原審未遑詳查，即為不利於上訴人之判斷，尚屬
可議。上訴論旨，指摘原判決關此部分違背法令，求予廢棄，非
無理由。
（二）上訴人其餘上訴部分：
查原確定判決係認定上訴人在系爭土地上有系爭房屋之存在，而
被默許有繼續使用系爭土地之權源，亦為原審所確定之事實，按
土地與房屋同屬一人，而將土地及房屋分開同時或先後出賣時，
依本院四十八年台上字第一四五七號判例，應推斷土地承買人默
許房屋承買人繼續使用土地，參照該判例之原判決全部裁判意旨
，係認為使用土地之房屋所有人對土地所有人應支付相當之代價
，則其法律關係之性質，當屬租賃。原審認無租賃關係，固有不
當，惟參酌修正民法第四百二十五條之一「土地及其土地上之房
屋同屬一人所有，而僅將土地或僅將房屋所有權讓與他人，或將
土地及房屋同時或先後讓與相異之人時，土地受讓人或房屋受讓
人與讓與人間或房屋受讓人與土地受讓人間，推定在房屋得使用
期限內，有租賃關係。其期限不受第四百四十九條第一項規定之
限制。前項情形，其租金數額當事人不能協議時，得請求法院定
之」之規定，應認其租賃期間，推定在房屋得使用期限內。然系
爭房屋既被拆除而不存在，且點交土地亦不能做單獨供作建築房
屋之用，為原審所認定之事實，則上訴人自不能請求點交土地以
供建築之用。從而，原審就此部分為上訴人敗訴之判決，於法核
無違誤。上訴論旨，就原審其他認定事實、取捨證據之職權行使
，指摘原判決關此部分違背法令，求予廢棄，非有理由。
據上論結，本件一部為有理由，一部無理由。依民事訴訟法第四
百七十七條第一項、第四百七十八條第二項、第四百八十一條、
第四百四十九條第一項、第七十八條，判決如主文。
中    華    民    國  九十五  年    三    月  二十三  日
                      最高法院民事第八庭
                          審判長法官  朱  建  男
                                法官  顏  南  全
                                法官  許  澍  林
                                法官  鄭  傑  夫
                                法官  蘇  清  恭
      本件正本證明與原本無異
                                      書  記  官
中    華    民    國  九十五  年    四    月    四    日
                                                    Ａ


司法院資訊處製作；財團法人民間司法改革基金會備份。
